臺灣臺北地方法院民事判決　　　　　　　　99年度醫字第68號
原　　　告　吳靜芳
被　　　告　財團法人臺灣基督長老教會馬偕紀念社會事業基金
　　　　　　會馬偕紀念醫院
法定代理人　蔡正河
訴訟代理人　劉紀翔律師
　　　　　　施冠君
上列當事人間損害賠償事件，本院於中華民國100年2月23日言詞
辯論終結，判決如下：
    主  文
原告之訴及假執行之聲請均駁回。
訴訟費用由原告負擔。
    事實及理由
甲、程序方面：
一、按訴狀送達後，原告不得將原訴變更或追加他訴，但擴張或
    減縮應受判決事項之聲明者，不在此限，民事訴訟法第255
    條第1項第3款定有明文。查，原告起訴原載聲明第1項為「
    被告應賠償原告新臺幣（下同）250萬元」。嗣於民國99年
    11月24日以陳訴書變更聲明為「被告應賠償原告350萬元」
    。核原告所為乃擴張請求被告賠償之金額，而屬擴張應受判
    決事項之聲明，揆諸前開規定，尚無不可，應予准許。
二、原告起訴時原列被告為「臺北馬偕紀念醫院」且未列其法定
    代理人，然被告之全稱係為「財團法人臺灣基督長老教會馬
    偕紀念社會事業基金會馬偕紀念醫院」，業經原告於本院10
    0年1月19日言詞辯論期日，更正被告名稱及補正其法定代理
    人，原告此部分僅係為更正被告名稱及補正法定代理人自應
    准許。
乙、實體方面：
一、原告起訴主張：原告因罹患乳癌前往被告醫院就診，前往被
    告醫院前曾詢問新光醫院醫生，經告知僅需將腫塊部分切除
    即可，故前往被告醫院就診時，信任醫生專業而未再詢問。
    嗣訴外人林彬醫師於99年8月24日（原告於起訴狀誤載為
    25 日）為原告施作右側乳房改良性全切除術（下稱系爭手
    術），然原告經化學治療後，腫塊已有縮小，但林彬醫師
    於施作系爭手術前未曾告知腫塊已縮小，施作手術時應先切
    除部分以觀察，確定係惡性腫瘤後再實施系爭手術，不應逕
    將原告右乳房全部切除，但林彬醫師術前並未清楚說明。
    另原告詢問數位醫生皆稱化學治療不一定會掉髮，被告醫院
    之林彬醫師則以該藥物並無健保給付，自費需6萬元，使
    用該藥物即不會掉髮，林彬醫師亦未就此說明。原告因系
    爭手術致身體有缺陷，胸口疼痛並有積水，且精神上痛苦，
    為此請求被告醫院賠償350萬元。並聲明：(一)被告應給付原
    告350 萬元；(二)願供擔保，請准宣告假執行。
二、被告則以：
  (一)原告於97年12月16日至被告門診就醫，主訴右側乳房有一硬
    塊已1年，經乳房攝影檢查與超音波檢查，顯示原告右側乳
    房有約3公分之腫瘤。98年12月31日，原告回被告門診就醫
    ，經林彬醫師告知原告乳癌病情、轉移顧慮等事宜，原告
    同意接受粗針穿刺病理切片檢查，但拒絕骨頭攝影、腹部超
    音波、胸部X光與抽血檢查（癌症指數）等檢查。99年1月11
    日，原告回診，林彬醫師向原告說明病理切片檢查結果、
    可能之治療方式、風險、併發症等相關事宜，並說明因原告
    癌症腫瘤太大已無法直接進行手術切除，建議原告先行化學
    治療後，再評估手術切除，原告當時並未同意接受化學治療
    。99年3月18日，原告回診表示考慮接受化學治療，並詢問
    有無不掉髮之化療藥物等問題，經林彬告知有乙種「微脂
    粒小紅莓」可改善掉髮後遺症，但未經健保給付，需自費，
    原告表示無法負擔。99年6月3日，原告回診表示願意接受化
    學治療，林彬醫師開立同年月7日植入人工血管之醫囑，
    原告屆時未到。嗣於同年月18日，原告接受人工血管植入及
    住院化療，同年月21日出院。又於同年7月16日，原告在被
    告醫院接受第二次化學治療，同年月19日出院。再於99年8
    月16日，原告回診表示希望手術治療，經超音波檢查評估，
    原告腫瘤大小變小至2.8公分。林彬醫師除向原告說明並
    建議應先將化療療程完成後再進行手術，並說明手術治療之
    方式（全乳切除）、風險、併發症及手術後需接受一連串化
    療等情形，原告明確表示希望進行手術治療。末於99年8月
    23日，原告在被告醫院住院，翌日接受右側乳房切除手術，
    術後分期確為第三期，同年月31日出院，嗣後陸續於99年9
    月4日、11日16日、30日回診追蹤，後即未在被告處接受治
    療。
  (二)被告在原告接受化學治療前，已向原告詳細說明；又本件依
    原告病症，在原告拒絕繼續接受化學治療後，採以右乳房全
    切除手術治療，實為合於醫療常規之處置，原告認應先切除
    腫塊，先觀察待再惡化再切除下面乳房即可云云，實與癌症
    治療係以降低病人死亡率及復發率之治療目的不符，原告所
    述顯有誤會。另原告以手術前未告知全乳房切除云云，惟被
    告所屬之醫師有將手術內容告知原告，且原告於99年8月23
    日所簽署之手術同意書上已載明：「右側乳房改良性全切除
    術」，由原告在其上簽名，同日手術檢查圖像及手術部位說
    明圖示，亦均載明右側乳房全切除。再由同日護理紀錄中，
    記載原告數前頻頻詢問手術事項、手術時間及方式等，情緒
    緊張等語，足見本件手術範圍在術前已充分告知原告。並聲
    明：(一)原告之訴及假執行之聲請駁回；(二)如受不利判決，請
    准供擔保免為假執行。
三、查，原告主張其因右側乳房腫瘤至被告處接受化學治療，原
    告於99年6月18日，原告接受人工血管植入及住院化療，同
    年月21日出院。又於同年7月16日，原告在被告處接受第二
    次化學治療，同年月19日出院。再於99年8月23日，原告在
    被告住院欲接受右側乳房切除手術，當日已在手術同意書上
    簽名，翌日由被告雇用之林彬醫師為原告進行系爭手術等
    情，為兩造所不爭執，並經本院職權調閱原告於被告醫院病
    歷資料查核屬實，堪信此部分事實為真。
四、得心證之理由：
    原告主張被告施作系爭手術前，未曾告知腫塊已縮小，施作
    手術時應先切除部分以觀察，確定係惡性腫瘤後再實施系爭
    手術，不應逕將原告右乳房全部切除，致使其因系爭手術致
    身體有缺陷，胸口疼痛並有積水，且精神上痛苦，為此請求
    被告賠償350萬元等情，為被告所否認，並以前揭情詞置辯
    ，故本件之爭點厥為：(一)被告是否未就重要手術資訊或病況
    為說明，而有違反術前說明義務，侵害病患自主決定權之情
    事；(二)被告所採行之手術治療方式是否不當部分；(三)被告是
    否應負擔債務不履行或侵權行為之損害賠償責任。現析述如
    后：
（一）關於被告是否有違反術前說明義務，侵害病患自主決定權
      部分：
      按，醫療機構實施手術，應向病人或其法定代理人、配偶
      、親屬或關係人說明手術原因、手術之成功率或可能發生
      之併發症及危險性，並經其同意，簽具手術同意書及麻醉
      書，始得為之。又按醫療機構診治病人時，應向病人或其
      法定代理人、配偶、親屬或關係人告知其病情、治療方針
      、處置、用藥、預後情形及可能之不良反應。再醫師診治
      病人時，應向病人或其家屬告知其病情、治療方針、處置
      、用藥、預後情形及可能之不良反應，醫療法第63條第1
      項、第81條、醫師法第12條之1定有明文。此係基於對病
      患自主決定權之保障與尊重，病人理應事先認識手術之風
      險，並由其自主決定是否願意承擔該風險之同意，而病人
      之同意則以醫師之充分說明為必要，至於說明義務之內容
      及範圍，應視一般或各別病患所重視的醫療資料加以說明
      ，其具體內容包括各種診療之適應症、必要性、方式、範
      圍、預估成功率、可能的副作用和發生機率、對副作用可
      能的處理方式和其危險、其他替代可能的治療方式和其危
      險及預後狀況、藥物或儀器的危險性與副作用等，非謂病
      患得漫無邊際或毫無限制的要求醫師負一切之危險說明義
      務。原告主張其雖同意施行系爭手術，但手術前並未說明
      欲全部切除右側乳房，且其僅在手術同意書上簽名，其餘
      文件均未簽名云云。經查：
    1.林彬醫師為原告實施系爭手術前，就疾病名稱（乳房腫
      瘤）、建議手術名稱（右側乳房改良性全切除數）、手術
      原因（治療）及手術圖像說明等，已儘量以原告所能瞭解
      之方式，解釋上開手術之相關資訊，經原告聲明已瞭解相
      關資訊，並勾選同意必要時可能會輸血後，於手術同意書
      、乳房手術告知同意書及手術／檢查圖像說明及手術部位
      圖示上簽名，此有手術同意書、乳房手術告知同意書及手
      術／檢查圖像說明及手術部位圖示可稽，原告泛稱其僅在
      手術同意書上簽名，已不足採；且原告既自承系爭手術同
      意書為其親簽（見本院卷第29頁背言詞辯論筆錄），於上
      開攸關原告病況之重要文件簽名時，豈會不詳細閱讀內容
      ，確保自身權益，原告空言主張簽名時不曉得同意書之內
      容，亦嫌無稽。
    2.另據被告醫院99年8月23日晚間7時59分護理紀錄記載，原
      告曾頻頻詢問手術事項、手術時間及方式等，情緒略緊張
      ；醫護人員並協助病人與醫師討論有關手術之目的即方法
      ，以護理指導單說明手術前後注意事項等語，足見被告醫
      院之醫護人員等已於術前詳為說明病患之病況、上開手術
      相關資訊及風險等。原告本諸自主決定同意接受系爭手術
      ，原告復未主張被告醫院等有何重要手術資訊或病況未為
      說明。揆諸前開說明，尚難謂被告醫院及林彬醫師有何
      違反術前說明義務，侵害病患自主決定權可言。
（二）被告所採行之手術治療方式是否不當部分：
      次按，同一疾病非無可能同時存有數種可選擇之診療手段
      ，究以何者為宜，可能涉及療效、所需時間、病患身體狀
      況、侵害性或後遺症等諸多因素，往往利弊互見，甚至須
      於存有不確定因素之情況下為決策，此際如何取捨涉及醫
      師就各項風險之危險程度、實現可能性之評價，甚且可能
      不同醫師基於不同考量所為之選擇亦不同，未必僅有一種
      正確之選擇，惟此乃高度專業之判斷，屬醫療之核心領域
      ，尤其各項選擇間利弊差異愈小，如何選擇所涉及之專業
      性愈高，依前開說明，愈不宜允許不具醫療專業者率予指
      示或干預。原告雖另主張其經化學治療後，腫塊已有縮小
      ，但林彬醫師於施作系爭手術前未曾告知腫塊已縮小，
      施作手術時應先切除部分以觀察，確定係惡性腫瘤後再實
      施系爭手術，不應逕將原告右乳房全部切除云云。惟查，
      原告因發現右側乳房腫塊，多次前往被告醫院門診診療，
      經被告醫院施以乳房攝影、超音波檢查確認為腫瘤後，原
      告同意實施粗針穿刺手術取得病理切片檢查，於99年1月4
      日實施粗針穿刺手術後，於99年1月7日完成之病理檢查報
      告結果為惡性腫瘤；系爭手術實施完成後，亦於99年8月
      28 日就切除部份完成病理檢查報告，確認分期認定為第3
      期，此有乳房超音波檢查報告、粗針穿刺手術同意書、99
      年1月7日、同年8月28日病理檢查報告書可稽，林彬醫
      師既依據上開病理檢查報告書而為原告建議化學治療方式
      ，並經原告同意進行化學治療，原告顯然已知悉右側乳房
      腫瘤為惡性，方配合後續治療及手術方案，益證原告應已
      充分瞭解系爭手術相關風險以評估是否接受系爭手術，是
      原告所稱應先確定係惡性腫瘤再實施系爭手術云云，亦屬
      無據。
（三）被告是否應負擔侵權行為或債務不履行之損害賠償責任部
      分：
      末按，違反保護他人之法律，致生損害於他人者，負損害
      賠償責任，但能證明其行為無過失者，不在此限；受僱人
      因執行職務，不法侵害他人之權利者，由僱用人與行為人
      連帶負損害賠償責任；因可歸責於債務人之事由，致為不
      完全給付者，債權人得依關於給付遲延或給付不能之規定
      行使其權利。因不完全給付而生前項以外之損害者，債權
      人並得請求賠償，固為民法第184條第2項、第188條第1項
      及第227條所明定，惟應負侵權行為損害賠償責任及債務
      不履行損害賠償責任者，應以行為人、債務人於行為時、
      履行債務時具有故意或過失為限。查原告主張被告醫院暨
      其醫護人員林彬醫師未盡告知、說明義務而實施系爭手
      術，並違反保護他人之法律，已證明無過失，而如前述。
      是原告請求被告醫院應負損害賠償之責，自屬無據。又系
      爭醫療契約當事人被告醫院之履行輔助人林彬醫師等相
      關醫療人員於履行契約所負之義務時，並無過失，亦如前
      述。是被告醫院亦毋庸負債務不履行損害賠償之責。
五、綜上，被告醫院於進行系爭手術前對原告已盡告知及說明義
    務，被告醫院就醫療債務之履行，並無不完全給付情形，其
    所僱用之醫療人員亦無侵權行為，被告均不負賠償之責。從
    而，原告請求被告醫院應給付原告350萬元，為無理由，應
    予駁回。原告之訴既經駁回，其假執行之聲請，已失所附麗
    ，應併予駁回。
六、因本件事證已臻明確，原告雖聲請訊問被告醫院社會工作室
    人員蘇敏麗以證明被告醫療行為有疏失，然蘇敏麗並非直接
    見聞被告醫療行為之人，僅係因聽聞原告遭遇而基於其所從
    事之工作給予其物質上資助之人，本院認並無訊問之必要。
    又兩造其餘主張陳述及所提之證據，經本院斟酌後，認與判
    決結果不生影響，均毋庸再予論述，附此敘明。
七、據上論結，本件原告之訴為無理由，依民事訴訟法第78條，
    判決如主文。
中    華    民    國   100    年    3     月    9     日
                  民事第七庭    法  官  黃柄縉
以上正本係照原本作成。
如對本判決上訴，須於判決送達後20日內向本院提出上訴狀。如
委任律師提起上訴者，應一併繳納上訴審裁判費。
中    華    民    國   100    年    3     月    9     日
                                書記官  洪仕萱